臺灣臺中地方法院民事判決　95年度訴字第1808號
原　　　告　己○○
　　　　　　甲○○
　　　　　　　　　　　　4號
上二人共同
訴訟代理人　陳政麟律師
被　　　告　辛○○
　　　　　　　　　　　　號
訴訟代理人　壬○○
被　　　告　戊○○
　　　　　　庚○○
　　　　　　　　　　　　樓之1.
　　　　　　丙○○
　　　　　　丁○○
　　　　　　　　　　　　1號
上二人共同
訴訟代理人　乙○○
當事人間請求分割共有物事件，本院於96年1月23日言詞辯論終
結，判決如下：
    主    文
兩造共有坐落台中縣大里市○○段667地號、地目建、面積448.
39平方公尺土地及坐落同段668地號、地目建、面積1,310平方公
尺土地，其分割方法如下：（一）如附圖所示A1橘色部分面積
676.28平方公尺土地及如附圖所示A2黃色部分面積761.88平方公
尺土地，均分歸原告己○○、甲○○與被告戊○○共同取得，應
有部分原告己○○、甲○○均各為15630l分之2302，被告戊○○
均為156301分之151697；（二）如附圖所示B青色部分面積
179.77 平方公尺土地分歸被告辛○○、庚○○、丙○○、丁○○共同取得，應有部分被告辛○○為19538分之12742，被告庚○○19538 分之3399，被告丙○○19538分之l698，被告丁○○
19538分之1699；（三）如附圖所示C藍色部分面積140.46平方公
尺土地仍由兩造保持共有，應有部分原告己○○、甲○○均為
14046分之184，被告戊○○為14046分之12117，被告辛○○為
14046分之1018，被告庚○○為14046分之272，被告丙○○為
14046分之135 ，被告丁○○為14046分之136。
訴訟費用由原告己○○、甲○○、被告丙○○、丁○○各負擔
100分之1，被告庚○○負擔100分之2，被告辛○○負擔100分之
6，被告戊○○負擔100分之88。
    事實及理由
一、被告戊○○未於言詞辯論期日到場，核無民事訴訟法第386
    條各款所列情形，准依原告之聲請，由其一造辯論而為判決
    。
二、本件原告起訴主張：
 （一）查兩造共有（應有部分如附表所示）坐落台中縣大里市
       ○○段667、668地號兩筆土地相互毗鄰，價值（公告現
       值）相同，且共有人亦均相同，予以合併分割係對兩造
       最為有利，故請求准予二筆土地予以合併分割，而訴狀
       附圖所示分割方案（原告洪睿翔、原告甲○○、被告戊○○保特共有；被告辛○○、被告庚○○、被告丙○○
       、被告丁○○保持共有），對分割後之編號A、B二筆土
       地均有通行道路，且均可建築使用，亦屬公允之分割方
       法，為此提起本訴請求准予依訴狀附圖所示之分割方法
       分割之。
 （二）依建築技術規則建築設計施工編第2條第一項前段（有該
       條文可參）規定：「基地應與違築線相連接，其連接部
       分之最小長度應在二公尺以上」，且若需私設通路者始
       須依建築技術規則建築設計施工編第2條第一項第l至第5
       款之規定設置。查原告所提分割之方案圖（如後附圖）
       編號B面積195.38平方公尺土地（即被告辛○○、庚○○
       、丙○○、丁○○分得之部分），與國有台中縣大里市
       ○○段688地號道路相連接部分之長度至少有2公尺，自
       可建築使用，有地籍圖一件、土地謄本一件、照片一張
       可稽。再依台中縣建築管理自治條例第2條（有該條文可
       參）規定：「建築基地面臨計畫道路、廣場、市區道路
       ○○路或合於本自治條例規定之現有巷道，得申請指定
       建築線」。查原告所提分割之方案圖（如後附圖）編號A
       面積1,563.01平方公尺土地（即原告等二人與被告戊○○分得之部分）面臨l2公尺計畫道路，依上開台中縣建
       築管理自治條例第2條規定係可申請指定建築線，自得建
       築使用，有上開地籍圖一件可稽。再按建築技術規則建
       築設計施工編第2條相關規定及台灣省畸零地使用規則第
       3條規定（有該條文可參），商業區之建築基地之正面路
       寬超過7公尺至15公尺者最小寬度為4公尺。因系爭土地
       為商業區且所臨之計畫道路為12公尺道路，則欲建築使
       用之基地臨該12公尺計畫道路（該路寬為超過7公尺至15
       公尺）則至少須有4公尺寬度，故若兩造分得之土地皆要
       臨接12公尺計畫道路，則因系爭土地相連12公尺計畫道
       路之相連部分寬度僅約5公尺餘，是故，若兩造分得之土
       地均要分得該約5公尺餘寬度之相連部分而皆通行12公尺
       計畫道路，則將造成兩造分得之土地即建築基地臨12公
       尺計畫道路之寬度均不足4公尺，而無法建築使用。據此
       ，原告所提之分割方案編號A、B之土地均有面臨道路而
       可建築使用，應屬公允之分割方法。
 （三）被告辛○○、庚○○、丙○○、丁○○（以下簡稱辛○○等4人）雖主張伊等要分割取得系爭土地上辛○○現住
       之房屋基地云云。惟查：系爭土地上之房屋現均為被告
       戊○○自其前手訴外人劉敬崇受讓取得，有契稅繳款書
       一件、建物所有移轉契約書二件、建物測量成果圖一件
       可稽。是故，系爭土地上房屋現非辛○○所有，被告辛○○等4人又如何能主張伊等要分割取得該房屋坐落位置
       之土地？另辛○○現住在其子劉嘉華位於台中縣大里市
       ○○○街5號之房屋，此由辛○○因未居住於系爭土地上
       之該土造房屋，而張貼啟示請求郵差將伊之郵件轉送至
       伊現住地台中縣大里市○○○街5號之照片二張可稽，被
       告辛○○等4人主張該房屋現為辛○○現住房屋，實屬無
       據。且被告辛○○等4人所主張之分割方法，係要將伊等
       分割取得之土地置於原告等2人與被告戊○○分割取得土
       地之中間，實已嚴重影響原告等二人與被告戊○○對分
       割取得土地之利用，應屬不公允之分割方法。
 （四）坐落台中縣大里市○○段664地號土地係訴外人許進忠、
       楊萬允共有，有土地謄本一件可稽。因該土地臨12公尺
       計畫道路之寬度有大於4公尺，深度亦有大於15公尺，依
       台灣省畸零地使用規則第3條（該條文已附卷）規定係可
       以單獨建築使用，無須與鄰地合併使用。
 （五）坐落台中縣大里市○○段609地號土地同為訴外人許進忠
       所有，坐落同段601地號土地為原告甲○○所有，坐落同
       段608地號土地為國有水利地，有土地謄本三件可稽。因
       609地號土地未合台灣省畸零地使用條例第3條關商業區
       最小寬度、最小深度之規定，故係一畸零地，依規定必
       須與鄰地601地號土地合併使用。而601地號土地因依規
       定必須與609地號土地合併使用，自無從與本件系爭667
       、668地號土地合併建築使用。據此，縱601地號土地雖
       有連接12公尺計畫道路，但因無法與系爭667地號、668
       地號土地合併建築使用，請領建照執照，自無法成為本
       件系爭667地號、668地號土地連接12公尺計畫道路之通
       路。
 （六）依台中縣建築管理自治條例第5條第l項第l款（有該條文
       可參）規定：「面臨現有巷道之基地，其建築線之指定
       ，應依下列規得定辦理：1、巷道為單向出口長度在40公
       尺以下，雙向出口長度在80公尺以下，寬度不足四公尺
       者，以該巷道中心線為準，兩旁均等退讓，以合計達到
       四公尺寬度之邊界線作為建築線；巷道長度超過上開規
       定者，兩旁亦應均等退讓，以合計達到6公尺寬度之邊界
       線作為建築線。但面臨工業區○○○巷道之基地，應以
       合計達八公尺寬度之邊界作為建築線。」，本件原告所
       提分割方案編號B部分（即被告辛○○、庚○○、丙○○
       、丁○○分得之部分）面臨國有台中縣大里市○○段688
       地號道路相連部分在地藉圖上顯示已有2公尺餘。又依上
       開台中縣建築管理自治條例之規定，該688地號國有道路
       地兩側之鄰地建築時必須以該國有道路中心線為準退讓
       。據比，上開編號B部分依建築技術規則建築設計施工編
       第2條第l項前段（該條文已附卷）及台中縣建築管理自
       治條例第5條第l項第l款規定得為建築線之指定，而可建
       築使用。
 （七）按私設通路為單向出口，且長度超過35公尺者，應設置
       汽車迴車道，迴車道視為該通路之一部份；又基地內私
       設通路之長度大於20公尺，則基地內私設通路之寬度不
       得小於5公尺，另基地以內私設通路為進出道路之建築物
       總樓地板面積合計在1,000平方公尺以上者，通路寬度為
       六公尺，建築技術規則設計施工編第3條之l、第2條第三
       款、第四款定有明文（有條文在卷可參）。本件鈞院自
       繪之分割方案其中之私設通路長度約為37.51公尺，寬度
       約為4.19公尺，依上開建築技術規則設計施工編第3條之
       1、第2條第三款、第四款之規定，該私設通路須設置迴
       車道及通路寬度至少須有5公尺，且因原告等及被告戊○○分得土地不可能僅為一樓平房之建築，故建築物總樓
       地板面積合計定為1,000平方公尺以上，則該私設通路甚
       而須有六公尺，惟該分割方案之私設通路未設置迴車道
       及寬度不足五公尺或六公尺，與建築技術規則之規定不
       合，致原告及被告戊○○分得之土地無法建築使用，為
       使原告及被告戊○○分得之土地得以建築使用，系爭土
       地實不適合留設任何私設通路。且被告辛○○、庚○○
       、丙○○、丁○○之原考面積僅為195.38平方公尺，卻
       為伊等分得之土地留設大面積之私設通路（且伊等分得
       之土地本已可通行國有台中縣大里市○○段688地號既成
       道路，實無通行該私設通路之必要），顯不合比例原則
       ，又造成系爭土地作為私設通路之浪費。為此原告等及
       被告戊○○曾就上開適用建築技術規則之疑義申請台灣
       省建築師公會台中縣辦事處就相關法規檢討為之鑑定，
       而台灣省建築師公會台中縣辦事處出具之鑑定意見亦同
       認定：「編號C的長度大於35公尺須設置汽車迴車道，至
       於汽車迴車道其設置標準詳（附件二）圖例。故編號C之
       留設，不符技術規則規定」「編號C的長度大於20公尺，
       私設通路的寬度須為5公尺，但編號Al、A2申請建築物總
       樓地板面積合計達1,000平方公尺以上，通路寬度應為六
       公尺（詳附件二）。故Al、A2基地面臨編號C之通路留設
       ，不符技術規則規定」，有鑑定書一件可參。據此，上
       開分割方案自難謂適當之分割方法（最高法院88年台上
       字第1229號判決參照）。
 （八）另被告辛○○、庚○○、丙○○、丁○○所提出之分割
       割方案，除如原告前提準備書狀所述，該伊等分得土地
       上之建物非伊等所有外，伊等分得之土地之尚屬一袋地
       ，自屬不適當之分割方法。
 （九）又基地應與建築線相連接，其連接部分之最小長度應在
       在二公尺以上，建築技術規則設計施工編第2條第l項前
       段亦有明文。而原告所提之分割方案圖編號A部分有臨連
       接部分寬度在2公尺以上之計畫道路，編號B部分亦有臨
       連接部分寬度在2公尺以上之坐落台中縣大里市○○段
       688地號國有巷道（巷道編號定為台中縣大里市○○街3
       巷12弄），均可為完整之建築使用，且無設置基地內私
       設通路必須受建築技術規則設計施工編第2條第l項各款
       基地內私設通路寬度限制之問題。況此分割方案因無留
       設私設通路，而無土地作為通路之浪費。是故，原告所
       提之分割方案應屬公允之分割方法。
 並聲明：求為判決：
 （一）兩造共有坐落台中縣大里市○○段第667地號、地目建、
       面積448.39平方公尺土地及坐落台中縣大里市○○段668
       地號、地目建、面積1,310平方公尺土地准予合併分割為
       如附圖所示編號A部分面積1,563.0l平方公尺由原告己○○、原告甲○○、被告戊○○按應有部分15630l分之230
       2、156301分之2302、156301分之151697保持共有取得；
       編號B部分面積195.38平方公尺由被告辛○○、被告庚○○、被告丙○○、被告丁○○按應有部分19538分之
       12742、19538分之3399、19538分之l698、19538分之
       1699，保持共有取得。
 （二）訴訟費用由兩造按原應有部分比例負擔。
三、被告辛○○、庚○○、丙○○、丁○○則辯以：
 （一）系爭土地台中縣大里市○○段668地號基地上之房屋確係
       被告辛○○取得所有，據以台中縣稅捐稽徵處核發之房
       屋稅籍証明書及台中縣大里地政事務所核發之建物測量
       成果圖等（均已附呈在卷），足憑民事訴訟所採優勢証
       據主義審認基礎。而被告辛○○住居上揭系爭土地上之
       房屋事實，業經現場履勘屬實，事証明確。
 （二）質原告所提面臨國有台中縣大里市大衛役688地號道路乙
       節，其現有道路寬度不超過2M，且連接私有土地上均有
       建築物，車輛無法通行，一旦遇有火災救援消防車、雲
       梯車均無法進入進行即時施救，勢必災害慘重，危害甚
       鉅。惟原告僅圖自己私益，罔顧危及他人生命財產之安
       全，甚屬可議。
 （三）究查原告提出之分割方案，將使被告辛○○所住居之房
       屋及基地，一分為二，原有房屋並成為無權占有原告土
       地而須拆除損失重大，對被告有欠公允；採按被告主張
       之分割方案，原有房屋得以保留連同基地劃歸被告取得
       ，與土地使用現況相符，應屬持平合理，而對各共有人
       之利益並無損害。
 （四）謹按定共有物分割之方法，固可由法院自由裁量，惟仍
       應斟酌各共有人之意願、利害關係及其分得部分所得利
       用之價值等情形，定一適當公平之方法以為分割，最高
       法院八十二年度臺上字第二六八號民事裁判意旨可資參
       照（參照最高法院民事裁判書彙編第十一期第六○六頁
       至第六一○頁）。且查分割共有物固不受分管契約之拘
       束，惟儘量依各共有人使用現狀定分割方法，以維持現
       狀，減少共有人所受損害，當不失為裁判分割斟酌之一
       種原則，最高法院八十二午度臺上字第一九○號民事裁
       判意旨可資參照。
 （五）系爭土地分割後，須設置私設道路與12公尺計畫道路相
       通，以能有適當之進出道路，供兩造共同使用，得能確
       保安全，自無浪費之虞。本件事證理由明確，基於法源
       依據，採按被告主張之分割方案，原有房屋得以保留連
       同基地劃歸被告取得，與土地使用現況相符，應屬持平
       合理，且對各共有人之利益並無損害，較為適當，始屬
       公允之分割方案。
 答辯聲明：求為判決：
 （一）原告之訴駁回。
 （二）訴訟費用由原告等連帶負擔。
四、被告戊○○陳稱：
    同意667、668地號土地合併分割，就分配土地願與原告保持
    共有。
    答辯聲明：同意原告分割方案。
五、法院之判斷理由：
 （一）查坐落台中縣大里市○○段第667地號、地目建、面積
       448.39平方公尺土地及坐落同段668地號、地目建、面積
       1,310平方公尺土地為兩造共有，應有部分，如附表所示
       。
 （二）民法第823條第1項規定「各共有人，得隨時請求分割共
       有物。但因物之使用目的不能分割或契約訂有不分割之
       期限者，不在此限。」本件系爭土地並無因物之使用的
       不能分割情形，兩造亦無訂有不分割期限，且兩造所提
       分割方案不同，無法協議分割，原告訴請裁判分割，以
       原物分配系爭共有土地，自應予以准許。
 （三）兩造共有坐落台中縣大里市○○段667、668地號土地相
       毗鄰，公告現值每平方公尺均為新台幣16,000元，共有
       人相同，有土地登記謄本可稽，為增加分割後土地之利
       用價值，兩造均同意合併分割。原告洪睿翔、甲○○及
       被告戊○○表示願就分割後取得土地保持共有；被告辛○○、庚○○、丙○○、丁○○亦表示就分割後取得土
       地願保持共有，依私權自治原則，自應准許。
 （四）原告主張其所提分割之方案，編號B面積195.38平方公尺
       土地與國有台中縣大里市○○段688地號道路相連接部分
       之長度有2公尺多，將來巷道兩側鄰地建築時，必須以該
       巷道中心線退讓合計達4公尺寬之邊界線作為建築線，是
       編號B部分土地分給被告（戊○○除外），可供建築使用
       。編號A面積1,563.01平方公尺土地面臨l2公尺寬計畫道
       路，其連接部分有4公尺多，亦可建築使用。如兩造分得
       土地均面臨12公尺計畫道路，則其連接處均不足4公尺而
       無法建築，且被告應有部分較少，亦有違比例原則；被
       告辛○○現住其子劉嘉華位於台中縣大里市○○○街5號
       房屋，並不住系爭共有土地上房屋，且系爭土地上房屋
       係被告戊○○買自劉敬崇，非辛○○所有，被告主張上
       開房屋基地分歸其取得，與事實不符，且成袋地亦有不
       妥；如由寬12公尺計畫道路出口（寬約4.19公尺）開條
       私設道路進去，單向出口，且長度超過35公尺者，應設
       應設置汽車迴車道；又基地內私設通路之長度大於20公
       尺，則其私設通路之寬度不得小於5公尺；另基地以內私
       設通路為進出道路之建築物總樓地板面積合計在1,000平
       方公尺以上者，通路寬度應為6公尺，是分割方案之私設
       通路未設置汽車迴車道及寬度不足5公尺或6公尺，與建
       築技術規則之規定不合，致原告及被告戊○○分得之土
       地無法建築使用，為使原告及被告戊○○分得之土地得
       以建築使用，系爭共有土地不適合留設任何私設通路，
       且可免造成系爭土地作為私設通路之浪費。則依原告所
       提分割之方案，原告及被告戊○○分得編號A部分土地，
       被告辛○○、庚○○、丙○○、丁○○分得編號B部分土
       地，均可為完整之建築使用。
       被告（戊○○除外）則主張依原告所提分割方案，被告
       分得編號B部分土地，其所臨接國有台中縣大里市大衛役
       688地號道路巷道，其寬度不足2公尺，且連接私有土地
       上均有建築物，車輛無法通行，一旦遇有火災救援消防
       車、雲梯車均無法進入即時施救，災害勢必慘重，該分
       割方法，甚屬可議；被告辛○○位於坐落台中縣大里市
       ○○段668地號土地上房屋依被告所提分割方案，被告辛○○所有房屋與基地均分歸被告取得，可維持建築物現
       狀，可減少被告辛○○損害；系爭土地分割後，須設置
       私設道路與12公尺計畫道路相通，俾能有進出道路，供
       兩造使用，以策安全，對各共有人有利而無害，是被告
       之分割方案比較妥適公允。
       是本件爭點在於依原告分割方案如編號A部分土地分歸原
       告及被告戊○○共同取得，編號B部分土地分歸被告辛○○、庚○○、丙○○、丁○○共同取得系爭共有土地即
       可全部完整供建築使用？依被告辛○○等人所提分割方
       案，668地號土地上建物基地分歸被告辛○○等四人共同
       取得，餘由原告及被告戊○○取得，是否適當？系爭兩
       筆共有土地合併分割，是否該留條私設道路，通往12米
       計畫道路，供兩造進出？茲審究如下：
      （1）查兩造共有坐落台中縣大里市○○段667、668地號
           土地，兩造均同意合併分割，經丈量東邊與12米計
           畫道路連接部分長度為4.187米，西南方與688地號
           巷道連接部分長度為2.541米，面積共1758.39平方
           公尺土地，僅有上開兩處出口，係屬袋形基地，其
           與建築線相連接部分之長度雖逾2米，符合建築技術
           規則建築設計施工編第2條第l項前段規定，但依台
           灣省建築管理規則第8條第1款規定，建築基地不得
           小於台灣省畸零地使用規則所定基地最小寬度之規
           定，商業區○○路寬超過7公尺至15公尺，最小寬度
           為4公尺，最小深度為13公尺。正面路寬7公尺以下
           ，最小寬度為3.5公尺，最小深度為11公尺。依台灣
           省建築管理規則第5條規定，「面臨現有巷道之基地
           ，其建築線之指定，應依下列規定辦理：一、巷道
           為單向出口，長度在40公尺以下，雙方出口長度在
           80公尺以下，寬度不足4公尺者，以該巷道中心線為
           準，兩旁均等退讓，以合計達到4公尺寬度之邊界線
           作為建築線：巷道長度超過上開規定者，兩旁亦應
           均等退讓，以合計達到6公尺寬度之邊界線作為建築
           線。二、地形特殊不能通行車輛者，前款巷道之寬
           度，得分別減為3公尺及4公尺。三、建築基地正面
           臨接計畫道路，側面或背面臨接現有巷道者，於申
           請指定建築線時，應一併指定該巷道之邊界線。」
           建築法第44條規定，「直轄市、縣（市）（局）政
           府應視當地實際情形，規定建築基地最小面積之寬
           度及深度；建築基地面積畸零狹小不合規定者，非
           與鄰接土地協議調整地形或合併使用，達到規定最
           小面積之寬度及深度，不得建築。」同法第45條第
           1項規定，「前條基地所有權人與鄰接土地所有權
           人於不能達成協議時，得申請調處，直轄市、縣（
           市）（局）政府應於收到申請之日起一個月內予以
           調處；調處不成時，基地所有權人或鄰接土地所有
           權人得就規定最小面積之寬度及深度範圍內之土地
           按徵收補償金額預繳承買價款申請該管地方政府徵
           收後辦理出售。徵收之補償，土地以市價為準，建
           築物以重建價格為準，所有權人如有爭議，由標準
           地價評議委員會評定之。」第2項規定，「徵收土
           地之出售，不受土地法第25條程序限制。辦理出售
           時應予公告三十日，並通知申請人，經公告期滿無
           其他利害關係人聲明異議者，即出售予申請人，發
           給權利移轉證明書；如有異議，公開標售之。但原
           申請人有優先承購權。標售所得超過徵收補償者，
           其超過部分發給被徵收之原土地所有權人。」依上
           開規定，原告所提分割方案，編號B部分土地如分歸
           被告辛○○、庚○○、丙○○、丁○○共同取得其
           西南方臨接國有688地號巷道部分長度僅寬2.541米
           ，如巷道兩旁之土地所有權人不建造房屋，則無庸
           以巷道中心線為準，均等退讓以合計達到4公尺寬度
           之邊界線作為建築線。即使原告及被告戊○○分得
           編號A部分土地臨面臨l2米計畫道路，於其申請指定
           建築線時，亦無法一併指定該巷道之邊界線。觀諸
           地籍圖謄本，兩造共有668地號土地除鄰接國有688
           地號巷道外，尚鄰接689地號土地，為使編號B部分
           土地面向688地號巷道寬度達3.5米或4米，得以建築
           ，勢必與689地號土地所有權人協議調整地形或合併
           使用，如條件談不攏，則須經主管建築機關特准始
           能建築，但688地號巷道寬其度1~2.5米不等，地形
           狹窄，消防車難以進出，特准機會不大。斯時，惟
           有循建築法第45條規定處理，是分得編號B部分土地
           之人，欲搭蓋房屋，遙遙無期。復查原告及被告邱
           梓煌如分得編號A部分土地，面積達1,563.01平方公
           尺，屬商業區，按基地臨接道路長度之計算，應以
           連續臨接者為準，其為角地者，臨接道路之長度得
           以未截角時之長度計算。編號A部分土地其臨接12米
           計畫道路之長度約6米。建築基地面臨計畫道路，固
           得申請指定建築線，但依建築技術規則建築設計施
           工編第26條規定，編號A部分之建築基地雖屬商業區
           ，但其境界線之長度僅約6米長，非全部臨接道路，
           故其基地不得全部做為建築面積。其正面臨接12 米
           計畫道路之寬度接為4.187米，計算其容積率，頂多
           只能蓋一棟四層樓房，(依建築技術規則規定建物高
           度為路寬乘1.5倍加6米)，每層30坪，總建築面積約
           120坪而已。復依台灣省建築管理規則第20條規定，
           「商業區面臨七公尺以上計畫道路之建築基地，應
           一律設置騎樓或庇廊，但讓出其寬度作為無遮簷人
           行道退後建築，經縣市政府許可者，不在此限」。
           系爭編號A部分土地屬商業區，面臨12公尺寬計畫道
           路，依上規定應設置騎樓或庇廊或無遮簷之人行道
           ，但因編號A部分土地臨接12米計畫道路之出口寬僅
           4.187米，留設騎樓或庇廊或無遮簷人行道有困難。
           而其相地鄰之664地號土地與計畫道路之夾角小於60
           度，為畸零地，變更地目後應與編號A部分基地合併
           使用巷或調整地形，始能做為建築使用。是編號A部
           分土道地與664地號畸零地應合併使用。依建築法第
           44、45條規定，協議處理後，始能做為建築使用。
           綜上所述，原告主張依其所提分割方案，兩造共有
           系爭667、668地號土地可全部為完整之建築使用，
           實窒礙難行，殊難採納。
      （2）被告辛○○、庚○○、丙○○、丁○○主張坐落台
           中縣大里市○○段668地號土地上門牌台中縣大里市
           ○○街3巷12弄5號房屋為被告辛○○所有，被告劉
           敬道長期住於上開房屋，希望房屋基地能分歸被告
           辛○○、庚○○、丙○○、丁○○共同取得，俾與
           使用現況相符，免受拆屋之損害。惟依被告辛○○
           等四人所提分割方案，坐落台中縣大里市○○街3巷
           12弄5號房屋基地如分歸被告辛○○等四人取得，彼
           等分割後取得之土地將成袋地，彼等猶主張由12米
           計畫道路進出，此私設通路之留設實有困難。對多
           數應有部分之原告及被告戊○○有背衡平原則，實
           有不妥。上開土造瓦頂建物已破舊，實無保存必要
           ，是被告辛○○、庚○○、丙○○、丁○○所提分
           割方案亦非適當。
      （3）查兩造共有坐落台中縣大里市○○段667、668地號
           土地，面積1758.39平方公尺，其臨接12米計畫道路
           僅約有6米寬直角出口，臨接同段688地號巷道亦僅
           有寬2.541米出口，為袋形土地，為搭蓋建物全部完
           整使用，依前述，有其建築上瓶頸，非分割所能予
           以解決。其解決之道，應依建築法第44、45條規定
           ，與鄰接之689、664地號土地所有權人協議、調處
           ，調整地形或合併使用，始能解決建築上之困難。
           惟依民法第823條第1項前段規定，「各共有人得隨
           時請求分割共有物」。雖建築上有問題，但仍可為
           分割，而12米計畫道路用地－611地號土地為辛○○
           所有，668-1地號土地，辛○○亦有2/18應有部分，
           辛○○向由計畫道路進出，且靠近12米寬計畫道路
           之土地價值較高，自應留條如附圖所示藍色部分東
           西向私設通路以供全體共有人通行始為公平，雖巷
           寬僅4.187米，但將來與鄰地合併使用或調整地形後
           ，即可退縮，使其通路寬度符合建築相關規定，且
           該私設通路長度自建築線起算，未超過35米，自得
           計入法定空地，且不用留設迴車道不構成建築基地
           之浪費。
 （五)本院斟酌各共有人之應有部分比例、共有人之意願、分割
      後土地之利用價值、進出通路等情況，認以下列分割方法
      為適當：（1）如附圖所示A1橘色部分面積676.28平方公
      尺土地及如附圖所示A2黃色部分面積761.88平方公尺土地
      ，均分歸原告己○○、甲○○與被告戊○○共同取得，應
      有部分原告己○○、甲○○均各為2302/156301，被告戊○○均為151697/156301；（2）如附圖所示B青色部分面
      積179. 77平方公尺土地分歸被告辛○○、庚○○、丙○○、丁○○共同取得，應有部分被告辛○○為12742/1953
       8，被告庚○○為3399/19538，被告丙○○為1698/19538
      ，被告丁○○為1699/19538；（3）如附圖所示C藍色部分
      面積140.46平方公尺土地供兩造通行使用，仍由兩造保持
      共有，應有部分原告己○○、甲○○均為184/14046，被
      告戊○○為12117/14046，被告庚○○為272/14046，被告
      辛○○為1018/14046，被告丙○○為135/14046，被告丁○○為136/14046。
六、據上論結，本件原告之訴為有理由，依民事訴訟法第385條
    第1項前段、第78條、第85條第1項但書、第80條之1判決如
    主文。
中　　華　　民　　國　　96　　年　　2　　 月　　6　　 日
                  民事第四庭    法  官  周靜秀
正本係照原本作成。
如對本判決上訴，須於判決送達後20日內向本院提出上訴狀。
中　　華　　民　　國　　96　　年　　2　 　月　　12  　日
                                書記官
